臺灣桃園地方法院民事判決
　　原　　　告　甲○○○
　　訴訟代理人　謝裕律師
　　被　　　告　乙○○
　　訴訟代理人　吳麒律師
右當事人間請求清償債務事件，本院於民國九十三年十二月二日辯論
終結，判決如左
：
    主    文
被告應給付原告美金捌萬參仟元，及其中美金貳萬參仟元自民國
八十六年七月十九日起，另美金陸萬元自民國九十三年六月一日
起，均至清償日止，按年息百分之五計算之利息，並得按給付時
臺灣銀行美金即期賣出匯率折算新台幣給付之。訴訟費用由被告
負擔。
本判決於原告以新台幣玖拾貳萬元供擔保後，得假執行。但被告
如以新台幣貳佰柒拾柒萬陸仟元為原告預供擔保，得免為假執行
。
    事    實
甲、原告方面：
一、聲明：
（一）如主文第一項所示。
（二）願供擔保，請准宣告假執行。
二、陳述：
（一）被告於民國八十二年間與原告之女李明珊結婚，嗣被告夫
      妻至美國求學及任職，被告於八十六年七月間向原告借款
      美金二萬三千元以購買汽車，原告應允並交付該借款。八
      十八年間，被告於國立新加坡大學建築系任教，被告一家
      乃轉至新加坡居住，九十二年二月間，被告以電話向原告
      表示其已於上海購買房屋投資，惟資金短缺，要求原告借
      予美金五萬元供其支付房屋頭期款，並表示其將來有能力
      償還借款，原告乃於九十二年二月二十五日自美國銀行匯
      款美金五萬元至被告設於新加坡ＤＢＳ銀行之帳戶。另於
      九十二年五、六月間，被告之妻李明珊及女兒因逢亞洲Ｓ
      ＡＲＳ傳染流行，滯留於美國，然李明珊所攜帶之款項已
      用罄，故被告以電話向原告表示其資金因支付房屋頭期款
      及分期款已不充裕，希望原告借予美金一萬元交予李明珊
      ，作為其母女在美國之生活費，原告亦予應允。兩造因係
      至親間之借貸，故未書立借據，然觀被告於其與李明珊之
      會議記錄第一、二項即載明：「美金六萬元加利息於二年
      內還李明珊之母（即原告）」、「美金二萬三千元加利息
      ，自八十六年七月十九日算起」，足證被告向原告借貸美
      金八萬三千元一節為實。而本件借款雙方未約定返還期限
      ，原告已定一個月以上之相當期限催告被告於九十三年五
      月三十一日返還，被告卻置之不理，原告自得請求被告返
      還，被告並應自九十三年六月一日起負遲延給付責任。另
      美金二萬三千元部分，因被告承諾自八十六年七月十九日
      起計付利息，原告亦同意之，爰依消費借貸之法律關係，
      請求判決如訴之聲明所示。
（二）對被告抗辯之陳述：
  １、原告年近七十歲（民國二十四年出生），原告丈夫則已年
      逾七十歲，原告夫妻僅依賴原告配偶之退休月俸及積蓄存
      款利息過活養老，系爭款項（約新台幣近三百萬元）幾乎
      為原告夫妻之全部積蓄，且原告夫妻育有兒女共三人，故
      原告焉有可能將夫妻兩人畢生積蓄贈與幼女李明珊及被告
      買車及購屋投資之用？被告將借款諉稱為贈與，殊違常情
      ，次查被告既自承係其親自簽名於離婚草稿，嗣改稱系爭
      款項為原告贈與李明珊及被告，亦有矛盾。
  ２、李明珊既與被告結婚共同生活，其生活自應由被告支理。
      被告搬至美國加州工作時，雖已租用一部轎車，惟被告亟
      想買一部半休旅車替換使用，俾租用之車不致行駛超過規
      定之里程數，且假日時其可駕駛半休旅車出遊，平日則可
      由李明珊使用，是被告向原告借款美金二萬三千元以購買
      新車，無違反常情。
  ３、原告於九十二年二月間依被告指定帳戶以被告個人名義為
      收款人匯入美金五萬元，雖被告稱其於上海購置之不動產
      登記為被告與李明珊二人共有，故原告係贈與云云，然此
      乃被告夫妻欲如何登記財產之問題，兩造間之借貸關係不
      因被告將財產以夫妻名義登記，即變更為贈與關係，又原
      告確實交付美金一萬元予李明珊應急，不容被告以原告僅
      匯款美金五萬元為由，主張離婚草稿上書寫美金六萬元係
      錯誤。
  ４、九十二年下半年間原告夫婦接獲李明珊來電告知被告以對
      其已無感情存在為由要求離婚，原告夫婦旋至新加坡與被
      告詳談其要求離婚之事，然被告仍堅持離婚，之後被告對
      李明珊母女即不為理睬，李明珊遂向新加坡法院提起給付
      生活費訴訟，並委託徵信機構暗中調查監視被告，發現被
      告自九十二年起即有外遇，足徵被告所述係李明珊要求離
      婚，其迫不得已，方與李明珊協議離婚之事，並由李明珊
      手寫離婚草稿等語不實。
  ５、原告本件請求之法律關係為民法消費借貸之規定，非依據
      該離婚契約，被告書立之會議記錄僅係用以證明被告曾向
      原告借款並表明願加計利息返還以清償債務，被告所引最
      高法院判決係指夫妻簽訂離婚協議書，並於離婚契約上就
      離婚後夫妻不動產歸屬為約定，此時若離婚契約未有效成
      立，則所約定之不動產歸屬契約因停止條件未成就而未生
      效力，故不得依據離婚協議書之約定請求移轉不動產，其
      案情事實與本件不相同，被告不應比附援引，又原告非會
      議記錄之
      當事人，被告承諾願加計利息返還借款予原告而書明於會
      議記錄上，應無以被告夫妻間之離婚生效為停止條件之情
      事。
三、證據：提出會議記錄、台北漢中街郵局第三五四號存證信函
    暨回執、原告
    ），並請求傳訊證人李明珊。
乙、被告方面：
一、聲明：
（一）原告之訴及假執行之聲請均駁回。
（二）若受不利判決，願供擔保請准宣告免為假執行。
二、陳述：
（一）被告與李明珊結婚多年，惟感情不甚融洽，九十二年十二
      月間因李明珊情緒再次失控要求離婚，被告為安撫其情緒
      遂答應談離婚乙事，由李明珊書立會議記錄，但雙方亦約
      定擇日確定細節，詎李明珊於九十三年初趁被告出差時旋
      即攜女返還台灣，同年四月間於新加坡對被告提出給付扶
      養費之訴，顯示其係預謀，非如原告稱係被告對李明珊百
      般凌辱，逼其離婚，況此與本案無關，且觀會議記錄第三
      、四點約定子女歸李明珊及被告離婚後薪水一半予女方等
      ，亦足徵被告於該會議記錄上簽名係出於不得已。且若如
      原告所主張被告貸款乙事，則於九十二年二月起，應由被
      告按月支付雙方約定之利息，抑或事先應有無息貸款之約
      定，方符合一般社會經驗之借貸法則，現原告主張為借貸
      及利息之約定，然被告有無支付利息或利率之約定，原告
      未能提出證據，顯見借貸付息之說確因雙方感情生變後產
      生。
（二）原告起訴主張之美金二萬三千元部分：八十五至八十八年
      間被告於美國任職，即長期租賃汽車作為上下班之交通工
      具，自不須另購車閒置於家中，且被告當時僅係助理研究
      員，量入為出，此實則原告基於愛護女兒心理，恐李明珊
      鎮日於家中，無車輛可代步，遂贈與李明珊購車之用。且
      該筆車款實係李明珊與原告洽談後，由李明珊之家人直接
      交付車商，其經過手續與被告無涉，而租車合約雖有限制
      里程數規定，然每超過一英哩之費用為美金一角（約新台
      幣三點四元），縱如李明珊所言被告上班地點距住家約四
      十五英哩，全年額外支出租車費用僅約美金八百元，與借
      貸款項且須付息相較之，實屬少數，被告焉有可能捨支出
      美金八百元而向原告借貸達二萬三千美元之理？
（三）美金六萬元部分：其中美金五萬元，原告確係將五萬元美
      金匯入被告個人帳號，惟待匯入後，被告考量該筆款項為
      原告贈與其女兒，為給李明珊保障，被告即將此個人帳戶
      改為被告及李明珊二人之聯名帳戶，且以該筆款項投資購
      買上海之不動產亦登記為被告與李明珊二人共有，故原告
      非將該筆款項借貸予被告，否則被告應僅須將不動產登記
      為被告所有。另美金一萬元，雖會議記錄上書寫六萬元，
      然係被告當時為安撫李明珊之情緒，不願再就李明珊之主
      張為任何爭執，因此六萬元實屬誤繕，且被告給予李明珊
      在美生活費十分寬裕，原告如真有交付李明珊美金一萬元
      ，應係原告擔心李明珊經濟拮据遂基於贈與真意為之，況
      被告於事後始得知此事，幾經詢問李明珊將該筆款項用於
      何處，其無法交代清楚，可見並未有被告向原告借貸美金
      一萬元之情事。
（四）末被告與李明珊簽定之會議記錄，其真意顯為洽談離婚後
      之財產分配，依最高法院八十五年度台上字第三○二○號
      判決意旨，離婚契約上之財產歸屬約定，屬以離婚生效為
      停止條件。今原告依據此會議記錄為請求，然被告與李明
      珊既未辦妥離婚登記，就其他財產約定部分顯屬停止條件
      尚未成就，原告自無法執該會議記錄為請求之依據。原告
      若主張請求權基礎為借貸關係，則應就借貸合意及金錢之
      交付負舉證之責，而會議記錄之產生甚為草率，且其屬財
      產之約定，當不得視為兩造有借貸之合意或交付借款之證
      明。
三、證據：提出匯款紀錄、恒生銀行催款通知各一份、汽車租賃
    文件二份（以上均影本）。
    理  由
一、原告起訴主張：被告於八十六年七月間向原告借款美金二萬
    三千元以購買汽車，原告應允並交付該借款。繼於九十二年
    二月間，被告以電話向原告表示其已於上海購買房屋投資，
    惟資金短缺，要求原告借予美金五萬元供其支付房屋頭期款
    ，並表示其將來有能力償還借款，原告乃於九十二年二月二
    十五日自美國銀行匯款美金五萬元至被告設於新加坡ＤＢＳ
    銀行之帳戶。另於九十二年五、六月間，被告之妻李明珊及
    攜帶之款項已用罄，被告乃向原告借款美金一萬元交予李明
    珊，作為其母女在美國之生活費。嗣被告於其與李明珊之會
    議記錄第一、二項承諾：「美金六萬元加利息於二年內還李
    明珊之母（即原告）」、「美金二萬三千元加利息，自八十
    六年七月十九日算起」，因本件借款雙方未約定返還期限，
    原告乃定一個月以上之相當期限催告被告於九十三年五月三
    十一日返還，被告卻置之不理，原告自得請求被告返還，被
    告並應自九十三年六月一日起負遲延給付責任；另美金二萬
    三千元部分，因被告承諾自八十六年七月十九日起計付利息
    ，原告亦同意之，爰依消費借貸之法律關係，請求判決如訴
    之聲明所示等語。
二、被告則以：被告與李明珊結婚多年，惟感情不甚融洽，九十
    二年十二月間因李明珊情緒再次失控要求離婚，被告為安撫
    其情緒遂由李明珊書立會議記錄，但雙方亦約定擇日確定細
    節，而就會議記錄第三、四點約定子女歸李明珊及被告離婚
    後薪水一半予女方等節以觀，足徵被告於該會議記錄上簽名
    係出於不得已。且兩造如有借款之事，則應由被告按月支付
    雙方約定之利息，抑或事先應有無息貸款之約定，方符合一
    般借貸之經驗法則，然被告並無支付利息之情形，兩造亦未
    有利率之約定，顯見借貸付息之說係因雙方感情生變後所產
    生。且被告於美國任職期間，長期租車作為交通工具，不須
    另購車輛，且被告當時僅係助理研究員，量入為出，實係原
    告基於愛護女兒心理，贈與款項予李明珊作為購車之用，而
    該筆車款亦係李明珊與原告洽談後，由李明珊之家人直接交
    付車商，租車合約雖有限制里程數之規定，然超過約定，全
    年額外支出租車費用僅約美金八百元，被告焉有可能捨此少
    數支出而向原告借貸二萬三千美元購車之理。又原告確有將
    五萬元美金匯入被告個人帳戶，惟被告考量該筆款項為原告
    贈與其女兒，即將此個人帳戶改為被告及李明珊二人之聯名
    帳戶，且以該筆款項投資購買之不動產亦登記為被告與李明
    珊二人共有，足徵上開款項並非借貸。另會議記錄上雖記載
    美金六萬元，然此係因被告當時為安撫李明珊之情緒，不願
    再為任何爭執，因此六萬元實屬誤繕，原告如真有交付李明
    珊美金一萬元，應係原告擔心李明珊經濟拮据遂基於贈與之
    意為之。末被告與李明珊簽定之會議記錄，其真意顯為洽談
    離婚後之財產分配，依最高法院八十五年度台上字第三○二
    ○號判決意旨，離婚契約上之財產歸屬約定，屬以離婚生效
    為停止條件。今原告依據此會議記錄為請求，然被告與李明
    珊既未辦妥離婚登記，就其他財產約定部分顯屬停止條件尚
    未成就，原告自無法執該會議記錄為請求之依據。原告若主
    張請求權基礎為借貸關係，則應就借貸合意及金錢之交付負
    舉證之責，系爭會議記錄之產生甚為草率，當不得視為兩造
    有借貸之合意或交付借款之證明等語，資為抗辯。
三、經查，原告主張被告為其女婿，被告分別於八十六年七月、
    九十二年二月、九十二年五、六月間，先後以購車、置產及
    給付其配偶李明珊及子女生活費用為由，向原告借款美金二
    萬三千元、五萬元、一萬元，而所購車輛即登記在被告名下
    ，另美金五萬元則由原告於九十二年二月二十五日自美國銀
    行匯款至被告設於新加坡ＤＢＳ銀行之帳戶內，另美金一萬
    元則係由原告交付予被告之配偶李明珊等情，業據原告提出
    被告與原告之女李明珊簽訂之會議記錄、匯款單各一紙為證
    ，被告雖不否認美金二萬三千元之購車款係由被告支付，購
    得之車輛亦登記在其名下，美金五萬元亦係由原告匯入其個
    人帳戶，且不爭執上開會議記錄形式上之真正，惟否認兩造
    間有消費借貸關係，辯稱係原告贈與李明珊，並非借貸云云
    。然觀之被告與原告之女李明珊所簽訂之會議記錄第一、二
    項明文記載：「美金六萬元加利息，二年內還李明珊之母。
    美金二萬三千元加利息，自一九九七年七月十九日算起」，
    依其文義解釋，足徵被告係因積欠李明珊之母即原告債務而
    簽立字據承諾清償上開款項及利息之意；且據證人李明珊於
    本院九十三年八月十三日庭訊時證稱：二萬三千元美金是八
    十六年七、八月間，我們剛搬到加州，住家離被告上班地點
    很遠，且租車有里程數之限制，被告即提議買車，並口頭向
    原告借錢，原告表示可先借給被告，待被告有錢時再還，所
    買車輛是登記在被告名下。九十二年一月間被告欲投資上海
    房地產，即打電話向原告說明有投資價值，而說服原告借款
    美金五萬元給被告。九十二年五、六月間，我帶著孩子在美
    國，因遇到ＳＡＲＳ無法回新加坡，但生活費已用罄，被告
    即表示可否再向原告借一萬元，作為我和小孩的生活費，我
    即跟原告表示因被告無法匯錢過來，所以被告要向原告借錢
    等語，足證被告係因借貸關係而簽立會議記錄承諾還款，是
    果如被告所辯係原告贈與李明珊而非借貸，何須於會議記錄
    承諾還款，並約定利息起算日，復就原告出資購得之車輛登
    記為被告所有，而非登記在李明珊名下，美金五萬元亦係直
    接匯入被告之帳戶，而非交付李明珊，該款項並供被告投資
    房地產之用等情參互以觀，原告主張兩造有借貸契約之合意
    及交付金錢之事實而成立消費借貸關係，要非無稽，堪以憑
    信。被告辯稱係原告贈與李明珊，自應就此有利於己之事實
    負舉證之責。
四、被告雖辯稱會議記錄係為安撫李明珊之情緒不得已而簽立，
    然美金八萬三千元折合新台幣約二百七十七萬餘元，並非少
    數，以被告之知識經驗，自當知悉其所簽文字於法律上之效
    果，且其當時縱係出於安撫之意所為，所載內容亦未必不實
    ，被告復無法證明該會議記錄內容有何不實之情形，自難僅
    以係出於安撫李明珊情緒所為一詞，否認該會議記錄內容之
    真正。又被告辯稱其當時租車作為上下班之用，且無購車之
    資力，而無購車之必要，該二萬三千元美金係原告基於愛護
    其女李明珊之心裡，贈與李明珊購車之用等語，然購車之動
    機為何，一般人難以窺知，即使客觀上無購車之必要或資力
    ，未必即不會購車，且果若係贈與李明珊，所購得之車輛何
    以登記在被告名下。再被告辯稱美金五萬元因係原告贈與李
    明珊，為予李明珊保障，故將其個人帳戶變更為其與李明珊
    之聯名帳戶，所購置之不動產亦登記在二人名下云云，惟該
    筆款項係供被告作為投資房地產之用，而非供李明珊使用，
    且如係贈與李明珊，何以匯入被告帳戶，至於被告將其個人
    帳戶變更為其與李明珊之聯名帳戶，及購置之不動產共同登
    記在二人名下，乃被告如何處理其帳戶及如何登記財產之問
    題，尚難以此證明美金五萬元係原告贈與李明珊。另被告否
    認向原告借款美金一萬元供李明珊母女之生活費用，辯稱會
    議記錄所載美金六萬元係誤繕云云，然被告此部分借款業據
    李明珊證如前述，復有會議記錄一紙存卷可憑，被告既未能
    證明該會議記錄有何誤繕之情形，其此部分辯解，亦難信取
    。
五、又被告援引最高法院八十五年度台上字第三○二○號判決意
    旨，謂被告與李明珊既未辦妥離婚登記，則就其他財產約定
    部分顯屬停止條件尚未成就，原告自無法執該會議記錄為請
    求之依據等語。然查原告係本於兩造間消費借貸關係請求被
    告返還消費借貸款，會議記錄僅為其證明方法，並非請求權
    依據。且上開判決意旨係指於與離婚協議書聯立之不動產歸
    屬之契約，既為雙方就離婚後不動產歸屬之約定，該契約顯
    係以離婚生效為停止要件，如離婚契約未有效成立，停止條
    件自未成就，從而就不動產歸屬之分配契約亦難認生效，契
    約當事人自無依協議書移轉不動產之義務。而本件原告提出
    之會議記錄雖主要係被告與李明珊就彼此間之婚姻問題所為
    之協議，僅被告於會議記錄附帶承諾清償積欠李明珊之母即
    原告之債務，兩者間並無關連，非屬契約之聯立，該項承諾
    亦無以被告與李明珊離婚為停止條件之情形，被告上開辯解
    亦無可採。
六、按稱消費借貸者，謂當事人一方移轉金錢或其他代替物之所
    有權於他方，而約定他方以種類、品質、數量相同之物返還
    之契約；借用人應於約定期限內，返還與借用物種類、品質
    、數量相同之物，未定返還期限者，借用人得隨時返還，貸
    與人亦得定一個月以上之相當期限，催告返還；給付無確定
    期限者，債務人於債權人得請求給付時，經其催告而未為給
    付，自受催告時起，負遲延責任。又應付利息之債務，其利
    率未經約定，亦無法律可據者，週年利率為百分之五。以外
    國通用貨幣定給付額者，債務人得按給付時，給付地之市價
    ，以中華民國通用貨幣給付之。民法第四百七十四條第一項
    、第四百七十八條、第二百零三條、第二百零二條前段分別
    定有明文。綜上所述，被告向原告借款八萬三千元美金，未
    約定返還期限及利率，而就其中二萬三千元美金部分，被告
    承諾利息自八十六年七月十九日起算，原告亦表同意，另美
    金六萬元部分，被告雖承諾於二年內返還，惟未得原告同意
    ，尚不得認兩造約定有返還期限，則原告以台北漢中街郵局
    第三五四號存證信函催告被告於九十三年五月三十一日返還
    上開借款，該存證信函已於九十三年四月二十九日送達被告
    ，有存證信函及回執各一紙附卷可稽，且為被告所不爭，被
    告未於期限內返還，即應自九十三年六月一日起負遲延責任
    。從而，原告依兩造間消費借貸契約，請求被告給付美金八
    萬三千元，及其中美金二萬三千元自八十六年七月十九日起
    ，另美金六萬元自九十三年六月一日起，均至清償日止，按
    年息百分之五計算之利息，並得按給付時臺灣銀行美金即期
    賣出匯率折算新台幣給付之，為有理由，應予准許。
七、兩造陳明願供擔保聲請宣告假執行或免為假執行，經核均與
    規定相符，爰分別酌定相當之擔保金額宣告之。
八、兩造其餘攻擊或防禦方法及未經援用之證據，經本院斟酌後
    ，認均不足以影響本判決之結果，爰不一一論述。
九、據上論結，本件原告之訴為有理由，依民事訴訟法第七十八
    條、第三百九十條第二項、第三百九十二條第二項，判決如
    主文。
中　華　民　國    九十三    年　  十二　  月    十六日
                   民事第一庭審判長法  官 郭琇玲
                                   法  官 劉雪惠
                                   法  官 鍾淑慧
右為正本係照原本作成
如對本判決上訴，須於判決送達後廿日內向本院提出上訴狀
中 華  民   國　  九十三　 年　　 十二　　月　  十六日
　　　　　日
                                   書記官  陳淑芬
